【裁判字號】    98,消債更,26
【裁判日期】    980629
【裁判案由】    更生事件
【裁判全文】
臺灣雲林地方法院民事裁定            98年度消債更字第26號
聲  請  人
即  債務人  甲○○
上列當事人因消費者債務清理事件聲請更生，本院裁定如下：
    主  文
本件聲請及保全處分之聲請均駁回。
聲請費用新台幣壹仟元由聲請人負擔。
    理  由
一、按債務人與金融機構協商成立者，不得聲請更生或清算，但
    因不可歸責於己之事由，致履行顯有重大困難者，不在此限
    ；本條例施行前，債務人依金融主管機關協調成立之中華民
    國銀行公會會員辦理消費金融案件無擔保債務協商機制與金
    融機構成立之協商，準用前項之規定，消費者債務清理條例
    第151 條第5 項、第6 項分別定有明文。又聲請更生或清算
    不合程式或不備其他要件者，法院應以裁定駁回之，但其情
    形可以補正者，法院應定期間先命補正，復為同條例第8 條
    所明定。再者，衡諸債之關係，係以當事人間之信賴關係為
    基礎，為社會經濟組織之重要支柱，故當事人於以法律行為
    追求自己之利益之際，亦應顧及對方之利益，並考量債權債
    務在社會上之作用，本於誠實及信用之原則，行使債權及履
    行債務。是對於已陷入經濟上困境之消費者，若任其於惡性
    循環之債務窘境中生存，將衍生嚴重之社會問題，難以維持
    安定之社會經濟秩序，故為兼顧債權人、債務人雙方之利益
    ，對陷於經濟上困境之消費者，乃允其於消費者債務清理條
    例施行後，得選擇以重建型之更生程序或清算型之清算程序
    清理其債務，藉以妥適調整債務人與債權人及其他利害關係
    人間之權利義務關係，保障債權人獲得公平受償，並謀求消
    費者經濟生活之重建復甦機會。惟若債務人履行債務並無困
    難，僅係為圖謀減免債務，而不為債務之履行，自有違債權
    契約為誠信契約之本旨。
二、聲請人提出本件聲請意旨略以：伊因消費借貸及信用卡或現
    金卡契約而對於金融機構負有債務總金額約新台幣（下同）
    1,879,220 元，伊於消費者債務清理條例施行前，曾以書面
    向最大債權金融機構安泰商業銀行股份有限公司（下稱安泰
    銀行）請求共同協商債務清償方案，經協商成立，約定自民
    國（下同）95年7 月份起，分120 期，每月應繳納金額為
    19,122元，然因伊配偶身有殘缺，伊自婚後即一肩擔起全家
    四口生活所需，每月約需支出24,800元，加上兩名子女之教
    育費每學期共需約90,000元，而伊開設之補習班受景氣影響
    結果，97年度營收僅約250,000 元，故入不敷出尚需向親友
    借貸度日，是以無力償還欠款，為此聲請准予更生云云。
三、聲請人上開主張，固據其提出財產及收入狀況說明書、財團
    法人金融聯合徵信中心當事人查詢個人資料（信用報告）回
    覆書、聲請人之債權人清冊、協議書、配偶乙○○之身心障
    礙手冊、雲林縣私立正心高級中學自行收納款項統一收據、
    財政部臺灣省中區國稅局95、96及97年度綜合所得稅各類所
    得資料清單、全國財產稅總歸戶財產查詢清單、土地登記謄
    本、勞工保險卡、戶籍謄本、全戶之存摺影本、人壽保險要
    保書、各類支出收據等件為佐，並有本院函詢安泰銀行說明
    聲請人自協商成立之日起至今之還款狀況以及何時開始毀諾
    ，該行98年4月15日回函在卷可憑。惟查：
  (一)聲請人提出本件更生聲請時，在其所附之「財產及收入狀況
    說明書」（見原審卷第5 頁）中僅表明聲請前兩年內其本人
    僅有619,115 元收入，並提出96、97年度綜合所得稅各類所
    得資料清單2 份為佐，惟上開96年度之清單顯示聲請人所得
    為369,115 元，97年度之清單則顯示為1,675 元，另無其他
    補習班營運資料可資佐證；嗣聲請人又表明聲請前兩年內必
    要支出為981,200 元，則聲請人之支出顯然大於收入甚多，
    如何能維持生活所需？又如何能自95年7 月至97年12月履行
    前揭協商條件共28期之多？是聲請人所述上開情節是否為真
    ？已容可疑。
  (二)次按家庭生活費用，除法律或契約另有約定外，由夫妻各依
    其經濟能力、家事勞動或其他情事分擔之。又對於未成年子
    女之權利義務，除法律另有規定外，由父母共同行使或負擔
    之。父母之一方不能行使權利時，由他方行使之。父母不能
    共同負擔義務時，由有能力者負擔之，民法第1003條之1 第
    1 項、第1089條第1 項分別定有明文。查聲請人之配偶乙○
    ○雖身有殘障，有乙○○之殘障手冊在卷為據，然觀諸聲請
    人所提出之乙○○在合作金庫銀行之存提紀錄，自97年4 月
    起即陸續有美商穩萊股份有限公司之匯款存入，聲請人雖稱
    該款項為購物之回饋紅利，並非薪資。惟經本院函詢美商穩
    萊股份有限公司台灣分公司說明聲請人與其配偶在該公司之
    進貨情形與出售利潤，經該公司回函表示：聲請人與配偶於
    97年進貨金額分別為48,282元、50,230元，98年至5 月進貨
    金額則為28,594元、26,960元；又產品的售價為進貨金額，
    故利潤為零，惟由於該公司為直銷業，會依照會員業績發放
    獎金，而聲請人與其配偶97年獎金分別為2,038 元、147,
    167 元，98年至5 月獎金則為3,245 元、173,832 元，有該
    公司98年6 月19日回函附卷可查。由上開資料觀之，乙○○
    自97年起即開始以經營直銷為業，非無經濟能力至灼，是聲
    請人主張獨力負擔家庭生活費用等情，顯然與事實不符，不
    足憑採，乙○○依上揭規定，自應與聲請人共同負擔為是。
  (三)再者，聲請人自79年4 月起，即以自己為被保險人，向新光
    人壽購買「防癌終身壽險」，按月需繳保險費2,820 元，另
    自84年6 月起，以自己為被保險人，向國泰人壽購買「美滿
    人生312 終身壽險」，每年需繳保險費49,331元，有上開各
    保險要保書在卷可憑，亦為聲請人所自承，聲請人雖主張上
    開保險業已質押借款，且借款足以繳納保費，而到期領回之
    保險金亦足以清償質押借款及利息，復多得保障云云，惟商
    業保險契約係屬規避風險商品，非屬日常必要支出，且聲請
    人在已有勞健保保障情況下，其既已積欠債務未償，所有收
    入扣除生活必要支出後自應優先清償債務，始符公平原則。
    倘非如此，債務人均得以規避風險為由購買保險契約，同時
    聲請更生對於既存之債務減免償還，顯非合理。
  (四)又聲請人兩名子女丙○○、丁○○之教育費部分：按「扶養
    之程度，應按受扶養權利者之需要，與負扶養義務者之經濟
    能力及身分定之。」民法第1119條定有明文。債務人雖稱兩
    名子女就讀私立中學每學期共需支出90,000元教育費等語。
    查子女之教育固屬重要，惟以債務人目前負債1,879,220 元
    、每月收入僅25,000元之情形觀之，其未使子女可就讀學雜
    費支出較低之公立學校，反而送至學雜費高昂之私立學校就
    讀，以致負擔高額教育費用，衡諸常情，殊非允洽。
  (五)再者，債務清償方案既係經當事人於本條例施行前行使程序
    選擇權所合意成立之債權契約，債務人自應受該成立之契約
    所拘束，如認該協商成立之清償方案其後有不適當履行之情
    形，仍應誠實面對債務，再循本條例所定之協商機制，誠意
    向債權人協商謀求更合理之清償方案，而非輕率毀諾，逕為
    聲請更生清理程序。查本件聲請人既於本條例施行前與債權
    人安泰銀行等銀行成立協商，且已依協商方案履行，如事後
    有履行不便之情形，認清償方案應予適當調整，非不可經由
    本條例所規定之協商程序，再與債權人重新協商，訂定適當
    可行之清償方案，且依97年5 月中華民國銀行公會決議，金
    融機構就曾經參加95年度債務協商毀諾客戶提供「個別協商
    一致性方案」及對有繳款困難之債務協商持續履約客戶提供
    「變更債務協商協議書方案」，聲請人自當循此途徑以求解
    決，方符合本條例兼顧保障債權人公平受償及重建復甦債務
    人經濟生活之立法目的，詎聲請人竟捨不為，毀諾後對於安
    泰銀行之聯繫不予理會或避不見面協議，有安泰銀行前開回
    函說明可稽；且聲請人執意聲請更生，並提出每月清償10,
    000 元，共72期，總計清償720,000 元，僅達原債務總額約
    3.8 成之更生方案，意在減成清償，顯與消費者債務清理條
    例係在使不得已陷於經濟上困境之消費者，有重建復甦機會
    之立法目的不符。
四、綜上所述，本件聲請人於消費者債務清理條例施行前，既已
    與金融機構之債權人依金融主管機關協調成立之中華民國銀
    行公會會員辦理消費金融案件無擔保債務協商機制成立協商
    ，且又無法具體指明其有何因不可歸責於己致履行顯有重大
    困難之事由，則其聲請更生，顯然違背消費者債務清理條例
    第151 條第6 項準用同條第5 項前段之規定，且該要件之欠
    缺又屬無從補正，依前揭說明，自應駁回其更生之聲請，爰
    裁定如主文。又其聲請保全處分，亦失所附麗，應併予駁回
    。
中    華    民    國    98    年    6       月    29  日
                  民事第一庭    法      官   黃瑞井
上為正本係照原本作成
如不服本裁定，應於裁定送達後10日內，以書狀向本院提出抗告
，並繳納抗告費新臺幣1千元
中    華    民    國    98    年    6       月    29  日
                                書  記  官   林美鳳


司法院資訊處製作；財團法人民間司法改革基金會備份。
